【裁判字號】    98,消債更,401
【裁判日期】    980422
【裁判案由】    聲請更生程序
【裁判全文】
臺灣高雄地方法院民事裁定           98年度消債更字第401號
聲  請  人  甲○○
上列當事人因消費者債務清理事件聲請更生，本院裁定如下：
    主  文
聲請駁回。
聲請費用由聲請人負擔。
    理  由
一、聲請意旨略以：聲請人積欠附表所示台灣土地銀行消費借貸
    無擔保債務共新台幣（下同）1,740,000 元，前未曾依「中
    華民國銀行公會會員辦理消費金融案件無擔保債務協商機制
    」請求共同協商債務清償方案，後於消費者債務清理條例施
    行後乃向該銀行請求協商而未成立，因聲請人之每月薪資所
    得於扣除必要生活費用、扶養父母之費用及母親之房貸後，
    已不能清償債務，而聲請人所負無擔保或無優先權之債務總
    額並未逾1,200 萬元，復未經法院裁定開始清算程序或宣告
    破產，爰聲請更生等語。
二、按，「為使負債務之消費者得依本條例所定程序清理其債務
    ，以調整其與債權人及其他利害關係人之權利義務關係，保
    障債權人之公平受償，謀求消費者經濟生活之更生及社會經
    濟之健全發展，特制定本條例。」、「債務人不能清償債務
    或有不能清償之虞者，得依本條例所定更生或清算程序，清
    理其債務」，消費者債務清理條例第1 、3 條定有明文。依
    上開消費者債務清理條例之立法意旨，其中心思想乃認陷於
    經濟上困境之消費者若任其於惡性循環之債務窘境中自生自
    滅，其將衍生嚴重之社會問題，致難以維持安定之社會經濟
    秩序，故有予之分別情形依更生或清算之程序清理其債務之
    必要，藉以妥適調整其與各相關債權人等間之權利義務關係
    ，以謀求消費者經濟生活之更生機會，從而健全社會經濟發
    展，惟私法上之債之關係，係以當事人間之信賴關係為基礎
    ，為社會經濟組織之重要支柱，故當事人於以法律行為追求
    自己之利益之際，亦應顧及對方之利益，並考量債權債務在
    社會上之作用，本於誠實及信用之原則，行使其債權及履行
    其債務，故債務人之消費者欲以上開條例為其所負義務之調
    整者，自應本於誠信原則之本旨，僅在其不能清償債務或有
    不能清償之虞而使其陷於經濟上之困境時始得准許之，以避
    免其藉此善意之立法而惡意圖謀減免債務，致使社會陷於道
    德之危險，並因此使信用緊縮而造成社會經濟之動盪。
三、聲請人主張其積欠如附表所示債權人上開債務；雖曾依消費
    者債務清理條例之規定，向最大債權金融機構台灣土地銀行
    申請協商，惟於97年11月10日協商不成立等事實，業據聲請
    人提出財團法人金融聯合徵信中心當事人查詢個人資料（信
    用報告）回覆書、前置協商不成立通知書等為證（卷第12-1
    3 、19頁），足認屬實。故本件所應審酌者為聲請人是否有
    不能清償債務或不能清償之虞之情形。
四、經查：
（一）聲請人係任職於高雄市政府環境保護局，其95、96年度之
      年所得分別為658,528 元、592,016 元，依此計算，其每
      月之平均所得為54,877元及49,335元，有聲請人之95、96
      年度財政部台灣省南區國稅局綜合所得稅各類所得資料清
      單在卷可稽（卷22、23頁）。聲請人雖主張其薪資自96年
      10月起遭債權人聲請法院強制執行，而每月扣取3 分之1
      之薪資所得約10,795元，因此其每月之實際所得約只有1
      8,562 元云云，然因聲請人係未按期履行債務始遭債權人
      聲請法院強制執行其薪資，其遭強制執行係可歸責於其本
      人之事由，且因其債權人只有土地銀行一人，故遭法院強
      制執行之薪資等同於是其本人所清償之債務，故於計算薪
      資所得之金額時，其遭強制執行扣取之3 分之1 薪資即不
      得再予重覆扣除，因此聲請人每月之平均薪資所得仍應以
      96 年 度之月平均所得49,335元計算始為合理。
（二）就聲請人本人之必要生活支出部份，因消費者債務清理條
      例之立法目的，係為使不幸陷入經濟困境之人得以清理債
      務、重建生活，並在清理過程中能保有符合人性尊嚴之最
      低基本生活，而非維持債務人過去慣常之寬逸生活，是於
      評估履行原協商方案是否顯有重大困難時，非由聲請人任
      意主張其基本生活費用之數額，否則將造成揮霍無度以致
      清償能力降低，反而易使更生程序無從進行，因此本院認
      應以內政部所公告之98年度臺灣省每人每月最低生活費用
      為9,660 元（聲請人業已負債累累，其本須以較低之標準
      生活而節忖開銷用以償債，始符誠信，債務人自不得以無
      負債人員之一般生活標準以上而同為要求），始為合理。
      就聲請人主張每月須負擔扶養父母之費用部份，亦應依上
      開金額計算，而其父母之扶養義務人共有含聲請人在內之
      兄弟姊妹4 人，故聲請人應負擔其父母各4 分之1 之扶養
      費用共4,830 元（9,660 ÷4 ×2） 。就聲請人主張因與
      父母同住，其母已無謀生能力，需支出其母親名下之房屋
      貸款每月12,814元部份，因上開房屋係其母親名下之財產
      ，將來係其兄弟姐妹所得共同繼承之遺產，因此房屋貸款
      亦應由其兄弟姊妹4 人共同負擔始為合理，故聲請人應負
      擔之其母名下房屋貸款費用共為3,204 元。
（三）則以聲請人之所得49,335元，扣除其本人之必要生活費標
      準9,660 元、扶養費用4,830 元、房屋貸款3,204 元後，
      聲請人每月仍有31,641元左右（即使認其每月所需負擔之
      房屋貸款為12,814元，每月仍有22,031元）可供支配以清
      償上開債務（其中向土地銀行清償之每月金額約10,795元
      ，已因法院強制執行而由其服務單位每月扣取後給付予土
      地銀行）。依此情形，自不足以認聲請人有何不能償債務
      或有不能清償之虞之情事。
五、綜上所述，聲請人並無不能清償債務或有不能清償之虞之情
    形，其本件聲請與上開法條所規定之更生要件不符，應予駁
    回，爰裁定如主文。
六、依消費者債務清理條例第8 條、第15條，民事訴訟法第78條
    ，裁定如主文。
中    華    民    國    98    年    4     月    22    日
              民事第四庭    法      官  郭文通
上為正本係照原本作成。
如不服本裁定，應於裁定送達後10日內，以書狀向本院提出抗告
，並繳納抗告費新臺幣1千元。
中    華    民    國    98    年    4     月    22    日
                            書  記  官  卓榮杰
附表：無擔保債權人清冊
┌──┬────────────┬────────┐
│編號│債權人                  │金額（新臺幣）  │
├──┼────────────┼────────┤
│一  │台灣土地銀行            │1,740,000元     │
├──┴────────────┼────────┤
│合               計           │1,740,000元     │
└───────────────┴────────┘


司法院資訊處製作；財團法人民間司法改革基金會備份。
